【裁判字號】    97,訴緝,137
【裁判日期】    980331
【裁判案由】    常業詐欺
【裁判全文】
臺灣高雄地方法院刑事判決             97年度訴緝字第137號
公  訴  人  臺灣臺南地方法院檢察署檢察官
被      告  甲○○
選任辯護人  陳俊偉律師
上列被告因常業詐欺案件，經檢察官提起公訴（89年度偵字第40
38號），本院判決如下：
    主  文
甲○○無罪。
    理  由
一、公訴意旨略以：甲○○明知乙○○等詐欺集團成員以販賣人
    頭支票為業，並無付款真意，竟與乙○○詐欺集團成員等共
    同基於為自己及他人不法所有之犯意聯絡，於87年3 月25日
    在新竹市第五信用合作社城中分社、87年7 月16日在上海銀
    行鳳山分行開設支票帳戶請領支票，供乙○○等詐欺集團成
    員販售等語。因認被告甲○○涉犯刑法第340 條之常業詐欺
    罪嫌。
二、按犯罪事實應依證據認定之，無證據不得認定犯罪事實；無
    證據能力、未經合法調查之證據，不得作為判斷之依據；不
    能證明被告犯罪或其行為不罰者，應諭知無罪之判決，刑事
    訴訟法第154 條第2 項、第155 條第2 項、第301 條第1 項
    分別定有明文。次按認定不利於被告之事實，須依積極證據
    ，苟積極證據不足為不利於被告事實之認定時，即應為有利
    被告之認定，更不必有何有利之證據；又事實之認定，應憑
    證據，如未能發現相當證據，或證據不足以證明，自不能以
    推測或擬制之方法，為裁判基礎；認定犯罪事實，所憑之證
    據，雖不以直接證據為限，間接證據亦包括在內，然無論直
    接或間接證據，其為訴訟上之證明，須於通常一般之人均不
    致於有所懷疑，而得確信其為真實之程度者，始得據之為有
    罪之認定，倘其證明尚未達到此一程度，而有合理性懷疑之
    存在時，即無從為有罪之認定，此有最高法院30年上字第81
    6 號、40年臺上字第86號、76年臺上字第4986號判例可資參
    照。況刑事訴訟法第161 條第1 項亦規定，檢察官就被告犯
    罪事實，應負舉證責任，並指出證明之方法，是檢察官對於
    起訴之犯罪事實，應負提出證據及說服之實質舉證責任，倘
    其所提出之證據，不足為被告有罪之積極證明，或其指出證
    明之方法，無從說服法院以形成被告有罪之心證，基於無罪
    推定之原則，自應為被告無罪判決之諭知，亦經最高法院著
    有92年臺上字第128 號判例可資參照。
三、本案公訴人認被告甲○○涉犯前揭罪責，無非係以被告之支
    票退票紀錄及證人丁○○之證述等為其論據。訊據被告甲○○固坦承如附表所示丁○○所持有之4 張支票為其所開立，
    且上開支票皆退票之事實，惟堅詞否認有何常業詐欺之犯行
    ，辯稱：伊因經商失敗，曾開立支票向錢莊借錢，伊已經和
    錢莊彙算並結清債務，但錢莊未將支票還給伊，還把支票轉
    出去給別人；又伊不認識丁○○，沒有向丁○○買水將軍活
    水器，也未開立帳戶後將支票交由乙○○集團販賣等語。經
    查：
  (一)被告開立之支票自88年9 月起開始退票，至91年7 月止共退
    票55張之事實，有臺灣票據交算所高雄市分所98年2 月11日
    台票高字第0220號函及附件之退票紀錄資料、上海商業儲蓄
    銀行鳳山分行98年2 月10日上鳳山字第0980000019號函及附
    件之退票資料各1 份存卷可參（見院卷第75至84頁）。是被
    告確有開立支票後大量退票之事實。然查，被告於退票後，
    陸續因清償贖回或重提付訖而註銷退票紀錄者，共有20張之
    多，有上開退票紀錄及本院電話紀錄可證（見院卷第91頁）
    。足見被告之行為，核與一般「芭樂票詐欺集團」於開戶後
    培養信用半年，然後開始大量領用支票販賣他人，遇退票並
    不會註銷退票紀錄之情節大相逕庭。是被告雖有開立支票後
    大量退票之事實，但其是否有詐欺之意思？或是否為乙○○
    詐欺集團之成員？均屬可疑。
  (二)又證人即即群朝實業公司（下稱群朝公司）之經營人丁○○
    於臺南地院審理時具結證稱：我們公司的制度是客戶先開支
    票後，才願意將「水將軍活水器」賣給客戶，本案的情形也
    是這樣，我已經不記得如附表所示之4 張支票是何客戶交給
    我的，是在高雄市○○○路與光華路口交給我的等語（見影
    一卷第43頁）。足見證人丁○○並未指證被告甲○○有持上
    開支票向群朝公司購買商品。再共犯乙○○於臺南地院審理
    時供稱：甲○○不是伊的人頭戶，伊也不認識丁○○等語（
    見影一卷第43頁）；此外亦無其他詐欺集團成員供稱認識被
    告，有歷次筆錄在卷可稽。從而，被告開立之支票雖有退票
    之事實，但尚無證據證明被告有將支票交由乙○○詐欺集團
    販賣，或與該集團有何犯意聯絡或行為分擔，則其上開所辯
    ：係因生意失敗，被地下錢莊把支票轉出去，未將支票退還
    所致，與乙○○芭樂票案全然無關等語，似堪採信。
四、綜上所述，本件被告甲○○上開所供，是否俱與實情不符而
    全然不可採信，並非無疑。本件公訴人所舉之證據與指出之
    證明方法，尚有合理性之懷疑存在，未得使本院確信被告甲○○之犯罪，揆諸前開判例意旨，自不能單憑被告之支票退
    票紀錄及證人丁○○之證述，即以推測或擬制之方法，作為
    裁判基礎。從而，公訴意旨所指被告甲○○涉犯刑法第340
    條之常業詐欺罪之事實，仍有合理懷疑之處，而不能確信為
    真實。揆諸前開說明，應認被告甲○○上開犯罪尚屬不能證
    明。此外，本院復查無其他積極證據可資認定被告涉有前開
    罪嫌，自屬不能證明被告犯罪，依法應諭知被告甲○○無罪
    。
據上論斷，應依刑事訴訟法第301條第1項，判決如主文。
本案經檢察官丙○○到庭執行職務。
中    華    民    國    98    年    3    月    31    日
                  刑事第二庭   審判長法  官  林水城
                                     法  官  施盈志
                                     法  官  羅立德
以上正本證明與原本無異。
如不服本判決應於收受送達後10日內向本院提出上訴書狀，並應
敘述具體理由；如未敘述上訴理由者，應於上訴期間屆滿後20日
內向本院補提理由書（均須按他造當事人之人數附繕本）「切勿
逕送上級法院」。
中    華    民    國    98    年    3     月    31    日
                                     書記官  賴朱梅
附表：
┌───┬────────┬────┬────┬────────┐
│發票人│付款人          │票號    │發票日  │ 面額（新臺幣） │
├───┼────────┼────┼────┼────────┤
│甲○○│上海銀行鳳山分行│0000000 │88.12.14│  80,000元      │
├───┼────────┼────┼────┼────────┤
│甲○○│同上            │0000000 │88.12.15│ 150,000元      │
├───┼────────┼────┼────┼────────┤
│甲○○│同上            │0000000 │88.12.18│ 130,000元      │
├───┼────────┼────┼────┼────────┤
│甲○○│同上            │0000000 │88.12.18│ 360,000元      │
└───┴────────┴────┴────┴────────┘


司法院資訊處製作；財團法人民間司法改革基金會備份。
